臺灣高等法院民事判決
110年度勞上字第82號
上  訴  人  兆豐國際商業銀行股份有限公司

法定代理人  張兆順  
訴訟代理人  陳金泉律師
            葛百鈴律師
            吳宗奇律師
被 上訴 人  侯政廷  

訴訟代理人  張清浩律師
上列當事人間確認僱傭關係等事件，上訴人對於中華民國110年3
月31日臺灣臺北地方法院109年度勞訴字第372號第一審判決提起
上訴，被上訴人並為訴之追加，本院於110年12月14日言詞辯論
終結，判決如下： 
    主  文
原判決廢棄。
被上訴人在第一審之訴駁回。
追加之訴駁回。
第一審、第二審（含追加之訴）訴訟費用，由被上訴人負擔。
    事實及理由
壹、程序方面：
    按第二審訴之變更或追加，非經他造同意，不得為之。但請
    求之基礎事實同一者，不在此限，民事訴訟法第446條第1項
    、第255條第1項第2款定有明文。本件被上訴人在原審聲明
    為：⑴確認被上訴人受僱於上訴人之僱傭關係存在。⑵上訴人
    應給付被上訴人新臺幣（下同）2萬9102元，及自民國（下
    同）109年6月1日起至清償日止，按年息5％計算之利息。⑶上
    訴人應自109年6月1日起至被上訴人復職之日止，按月於當
    月最後1日給付被上訴人4萬5109元，及自應給付日之翌日即
    次月1日起至清償日止，按年息5％計算之利息。⑷上訴人應提
    繳1740元，及自109年6月1日起至被上訴人復職之日止，按
    月於再次月最後1日提繳2748元，至被上訴人之勞工退休金
    專戶（下稱勞退專戶）。嗣於本院追加請求：上訴人應自11
    0年1月1日起至被上訴人復職之日止，按年於每年農曆除夕
    前1日給付被上訴人7萬4218元，及自各應給付日之翌日起至
    清償日止，按年息5％計算之利息。其訴雖有追加，惟追加之
    訴與原訴所涉及兆豐人身保險代理人股份有限公司（下稱兆
    豐保代公司）於110年4月10日通知被上訴人，於109年5月11
    日終止被上訴人與兆豐保代公司間勞動契約（下稱系爭勞動
    契約）之基礎事實同一，核與前揭規定相符，應予准許。
貳、實體方面：
一、被上訴人主張：伊自104年9月15日起受僱於兆豐保代公司，
    擔任業務副理，每月工資4萬5109元（含本薪3萬7109元、IC
    津貼5000元、應稅伙食津貼600元及免稅伙食津貼2400元）
    。兆豐保代公司於109年4月10日通知伊，表示因與上訴人辦
    理合併作業，依企業併購法第17條等規定，預告於109年5月
    11日終止系爭勞動契約，並發給資遣費。惟兆豐保代公司為
    上訴人所操控，兆豐保代公司與上訴人具有實體同一性，兆
    豐保代公司不得依企業併購法第17條終止系爭勞動契約。退
    步言，縱認兆豐保代公司與上訴人不具實體同一性，兆豐保
    代公司與上訴人以伊信用及財務狀況欠佳為由不予留用，構
    成權利濫用。系爭勞動契約應由合併後之上訴人依企業併購
    法第24條規定自109年5月12日起概括承受，上訴人並應給付
    伊109年5月12日至同月31日之工資2萬9102元、提繳1740元
    至伊勞退專戶，另自109年6月1日起至伊復職之日止，按月
    給付工資4萬5109元、提繳2748元至伊勞退專戶。爰依系爭
    勞動契約、民法第487條前段、勞工退休金條例第31條第1項
    規定，求為命⑴確認被上訴人受僱於上訴人之僱傭關係存在
    。⑵上訴人應給付被上訴人2萬9102元，及自109年6月1日起
    至清償日止，按年息5％計算之利息。⑶上訴人應自109年6月1
    日起至被上訴人復職之日止，按月於當月最後1日給付被上
    訴人4萬5109元，及自應給付日之翌日即次月1日起至清償日
    止，按年息5％計算之利息。⑷上訴人應提繳1740元，及自109
    年6月1日起至被上訴人復職之日止，按月於再次月最後1日
    提繳2748元，至被上訴人勞退專戶之判決。
二、上訴人則以：伊為發揮經營績效，於108年4月間經董事會決
    議合併兆豐保代公司，嗣於109年5月12日以吸收合併方式併
    購兆豐保代公司，伊依企業併購法第17條、勞動基準法（下
    稱勞基法）第20條規定，對被上訴人合法行使不予留用權，
    由原雇主兆豐保代公司依法預告終止系爭勞動契約並給付資
    遣費，於法有據。縱認仍應符合勞基法第11條規定，兆豐保
    代公司經上訴人吸收合併，亦該當勞基法第11條第1款之轉
    讓，且兆豐保代公司、上訴人間並不具實體同一性，兆豐保
    代公司依企業併購法第17條、勞基法第20條規定終止系爭勞
    動契約，並無不合。再者，伊基於金融行業特性、企業文化
    及法令要求，於人員進用尤重品格操守、信用與財務狀況，
    被上訴人之信用及財務狀況不佳，伊為控管作業風險而不予
    留用被上訴人，並無權利濫用。退步言，如法院認兩造間僱
    傭關係存在，伊每月須給付被上訴人之薪資為4萬0400元，
    每月應提繳之勞工退休金為2520元，伊並得依民法第487條
    但書主張扣除被上訴人他處服勞務所得之金額，另兆豐保代
    公司已給付被上訴人資遣費35萬3560元，伊得依民法第179
    條規定請求被上訴人返還，並為抵銷抗辯等語，資為抗辯。
三、原審依被上訴人所請為其全部勝訴之判決，上訴人不服，提
    起上訴，並上訴聲明：⑴原判決廢棄。⑵上開廢棄部分，被上
    訴人在第一審之訴及假執行之聲請均駁回。被上訴人則答辯
    聲明：上訴駁回。被上訴人另追加聲明：上訴人應自110年1
    月1日起至被上訴人復職之日止，按年於每年農曆除夕前1日
    給付被上訴人7萬4218元，及自各應給付日之翌日起至清償
    日止，按年息5％計算之利息。對於被上訴人之追加，上訴人
    則答辯聲明：追加之訴駁回。
四、兩造不爭執之事實（見原審卷第162、163頁）：　　
  ㈠被上訴人自104年9月15日起受僱於兆豐保代公司，擔任業務
    部推展科業務副理，從事教導、協助兆豐保代公司理財專員
    銷售保險商品之工作。被上訴人於109年1月至5月在兆豐保
    代公司之月薪為4萬5109元（含本薪3萬7109元、IC津貼5000
    元、應稅伙食津貼600元及免稅伙食津貼2400元），於當月
    最後1日給付。
  ㈡兆豐保代公司於109年4月10日交付預告通知書予被上訴人，
    並告以將依企業併購法第17條、勞基法第16條規定，於109
    年5月11日終止系爭勞動契約。
  ㈢被上訴人於109年4月24日以存證信函通知兆豐保代公司，其
    終止契約不合法，並表明繼續提供勞務之意願，兆豐保代公
    司於109年4月27日收受存證信函。
  ㈣被上訴人於兆豐保代公司之最後在職日為109年5月11日，兆
    豐保代公司業已給付被上訴人資遣費。
  ㈤兆豐保代公司與上訴人合併之基準日為109年5月12日，兆豐
    保代公司於109年6月1日合併解散，併入上訴人，成為上訴
    人保險代理人處。
  ㈥解散前之兆豐保代公司及上訴人均為兆豐金融控股股份有限
    公司（下稱兆豐金控公司）百分之百持股之子公司。
五、得心證之理由：
  ㈠兆豐保代公司依企業併購法第17條規定，通知被上訴人系爭
    勞動契約於109年5月11日終止，有無理由？
　⒈按公司進行併購，未經留用或不同意留用之勞工，應由併購
    前之雇主終止勞動契約，並依勞基法第16條規定期間預告終
    止或支付預告期間工資，並依法發給勞工退休金或資遣費，
    企業併購法第17條第1項定有明文。又企業併購法所稱之「
    併購」，依同法第4條第2款規定，係指公司之合併、收購及
    分割。另尋繹勞基法第1條第1項所定之立法目的，再參諸勞
    基法乃企業併購法之補充法（企業併購法第2條第1項）及民
    法第484條之規定意旨，並將企業併購法第16條、第17條詳
    為規定當成法理（民法第1條）以觀，於事業單位為公司組
    織者，公司間進行合併 (含吸收合併、新設合併) 而原公司
    因而消滅者，屬勞基法第20條所稱之「事業單位轉讓」，亦
    為勞基法第11條第1款所稱之「轉讓」（企業併購法第17條
    立法理由、最高法院93年度台上字第331號判決意旨採相同
    見解）。
  ⒉經查，上訴人於108年4月間經董事會決議合併兆豐保代公司
    ，嗣於109年5月12日以吸收合併方式併購兆豐保代公司，有
    兆豐金控公司向臺灣證券交易所發布之重大訊息可憑（見原
    審卷第46頁），兆豐保代公司並於109年6月1日合併解散，
    併入上訴人，成為上訴人保險代理人處，有公司基本資料查
    詢、兆豐國際商業銀行組織架構圖可稽（見原審卷第29、47
    頁）。準此，兆豐保代公司與上訴人於109年5月12日進行吸
    收合併，兆豐保代公司為消滅公司，上訴人為存續公司，自
    屬企業併購法所稱之「併購」，並合於雇主得終止勞動契約
    之勞基法第11條第1款所稱之「轉讓」，被上訴人既未經新
    舊雇主商定留用，則併購前之雇主即兆豐保代公司於109年4
    月10日預告通知被上訴人，告以將依企業併購法第17條、勞
    基法第16條規定於109年5月11日終止系爭勞動契約，有兆豐
    保代公司預告通知書可考（見原審卷第36頁），符合勞基法
    第16條所定30日預告期間之規定，兆豐保代公司並已給付被
    上訴人資遣費35萬3560元，有兆豐保代公司資遣費計算表、
    入帳明細單可參（見本院卷第153、155頁），是系爭勞動契
    約業於109年5月11日經兆豐保代公司合法終止乙節，應堪認
    定。
  ⒊被上訴人雖主張：兆豐保代公司合併解散前最後一任之董事
    長、董事及監察人，皆為當時上訴人現職人員，可認兆豐保
    代公司為上訴人所操控，兆豐保代公司與上訴人具有實體同
    一性，兆豐保代公司不得依企業併購法第17條終止系爭勞動
    契約云云。然查，合併前兆豐保代公司、上訴人各有其獨立
    人格，有公司基本資料查詢可佐（見原審卷第27、28、30頁
    ），況兆豐保代公司、上訴人均只是兆豐金控公司百分之百
    持股之子公司（見兩造不爭執之事實㈥），則與兆豐保代公
    司有控制從屬關係者應為兆豐金控公司，而非上訴人，是上
    訴人辯稱：兆豐保代公司之董事長、董事及監察人雖有擔任
    上訴人旗下部門職務，惟該等人員均係由兆豐金控公司直接
    指派為法人代表人擔任董事長、董事及監察人，概與上訴人
    無涉，上訴人與兆豐保代公司間不具控制從屬關係等語，足
    堪採信。故被上訴人此部分所辯，實非可採。
　⒋被上訴人另主張：兆豐保代公司與上訴人以其信用及財務狀
    況欠佳為由不予留用，構成權利濫用云云。惟查，銀行防範
    理財專員挪用客戶款項相關內控作業原則第4條規定：「銀
    行任用新進理財專員…建立適當機制瞭解員工品性素行、專
    業知識、信用及財務狀況…對於現職理財專員，亦應定期或
    不定期瞭解其信用或財務狀況，預防弊端之發生。」（見原
    審卷第213、214頁），保險業保險經紀人公司及保險代理人
    公司防範保險業務員挪用侵占保戶款項相關內控作業規定第
    3條規定：「…於登錄保險業務員前，應採行盡職調查程序，
    建立適當機制瞭解業務員品性素行、專業知識、信用及財務
    狀況…」（見原審卷第217頁），則上訴人基於前開法令規定
    ，要求被上訴人提出聯徵信用報告，並以信用及財務狀況作
    為留用與否之評估標準，難謂欠缺合理關連性。而依被上訴
    人聯徵信用報告，被上訴人自108年8月起有多家銀行未繳款
    或遲延繳款之紀錄，且只與花旗銀行達成前置協商還款協議
    （見原審卷第194至197頁），可認被上訴人之信用及財務狀
    況欠佳，基於金融行業特性、避免內部人員因信用及財務狀
    況不佳所生道德風險、企業形象、預防發生弊端等因素考量
    ，兆豐保代公司、上訴人決定不予留用被上訴人，乃依企業
    併購法所定商定留用權之正當行使，難認係專以損害被上訴
    人為其等主要目的，自不能謂有何權利濫用情事。被上訴人
    於此所辯，亦難憑採。
  ㈡被上訴人所為各項請求，有無理由？　　
　　兆豐保代公司於109年4月10日預告通知被上訴人，告以將依
    企業併購法第17條、勞基法第16條規定於109年5月11日終止
    系爭勞動契約，已發生合法終止系爭勞動契約之效力，業如
    前述，則被上訴人訴請確認其受僱於上訴人之僱傭關係存在
    ，自非可取。被上訴人並請求上訴人應給付109年5月12日至
    同月31日之工資2萬9102元、提繳1740元至其勞退專戶，及
    自109年6月1日起至其復職之日止，按月給付工資4萬5109元
    、提繳2748元至其勞退專戶，另自110年1月1日起至其復職
    之日止，按年於每年農曆除夕前1日給付年終獎金7萬4218元
    ，亦屬無據。
六、綜上所述，被上訴人依系爭勞動契約、民法第487條前段、
    勞工退休金條例第31條第1項規定，訴請⑴確認被上訴人受僱
    於上訴人之僱傭關係存在。⑵上訴人應給付被上訴人2萬9102
    元，及自109年6月1日起至清償日止，按年息5％計算之利息
    。⑶上訴人應自109年6月1日起至被上訴人復職之日止，按月
    於當月最後1日給付被上訴人4萬5109元，及自應給付日之翌
    日即次月1日起至清償日止，按年息5％計算之利息。⑷上訴人
    應提繳1740元，及自109年6月1日起至被上訴人復職之日止
    ，按月於再次月最後1日提繳2748元，至被上訴人勞退專戶
    ，為無理由，不應准許。原審判命被上訴人全部勝訴，並就
    ⑵、⑶、⑷部分為職權假執行、免為假執行之宣告，自有未洽
    。上訴意旨指摘原判決不當，求予廢棄改判，為有理由，應
    由本院廢棄改判如主文第2項所示。另被上訴人追加請求上
    訴人應自110年1月1日起至被上訴人復職之日止，按年於每
    年農曆除夕前1日給付被上訴人7萬4218元，及自各應給付日
    之翌日起至清償日止，按年息5％計算之利息，亦無理由，併
    予駁回。
七、本件事證已臻明確，兩造其餘攻擊防禦方法及未經援用之證
    據，經核與判決之結果不生影響，爰不逐一論述，附此敘明
    。　　
八、據上論結，本件上訴為有理由，追加之訴為無理由。依民事
    訴訟法第450條、第78條，判決如主文。
中　　華　　民　　國　　111 　年　　1 　　月　　4 　　日
                  勞動法庭
                      審判長法  官  黃嘉烈
                            法  官  何君豪
                            法  官  張文毓
正本係照原本作成。
如不服本判決，應於收受送達後20日內向本院提出上訴書狀，其
未表明上訴理由者，應於提出上訴後20日內向本院補提理由書狀
（均須按他造當事人之人數附繕本）上訴時應提出委任律師或具
有律師資格之人之委任狀；委任有律師資格者，另應附具律師資
格證書及釋明委任人與受任人有民事訴訟法第466條之1第1項但
書或第2項所定關係之釋明文書影本。如委任律師提起上訴者，
應一併繳納上訴審裁判費。
中　　華　　民　　國　　111 　年　　1 　　月　　4 　　日
　　　　　　　　　　　　　
　　　　　　　　　　　　　  書記官  劉文珠